【裁判字號】    92,訴,529
【裁判日期】    950428
【裁判案由】    違反貪污治罪條例
【裁判全文】
臺灣士林地方法院刑事判決               92年度訴字第529號
公  訴  人  臺灣士林地方法院檢察署檢察官
被      告  辛○
選任辯護人  梁育純律師
            何兆龍律師
            郭憲文律師
被      告  乙○○
選任辯護人  鍾康治律師
被      告  庚○○
選任辯護人  陳純仁律師
            林新傑律師
上列被告因違反貪污治罪條例案件，經檢察官提起公訴（90年度
偵字第2870號），本院判決如下：
    主  文
辛○對於監督之事務，明知違背法令，間接圖其他私人不法利益
，因而獲得利益，處有期徒刑柒年。褫奪公權伍年。
乙○○公務員明知為不實之事項，而登載於職務上所掌之公文書
，足以生損害於公眾，處有期徒刑壹年肆月。緩刑年。
庚○○連續行使公務員明知為不實之事項，而登載於職務上所掌
之公文書，足以生損害於公眾，處有期徒刑年陸月。
    事  實
一、緣辛○原係臺北縣八里鄉鄉長（任職期間自民國83年3 月1
    日起至91年2 月28日止），綜理鄉政，並指揮監督所屬機構
    及職員；乙○○則係臺北縣八里鄉公所民政課課員（任職期
    間自83年7 月間起迄90年3 月間）負責寺廟管理等民俗業務
    ，2 人均為依據法令從事公務之人員。庚○○本係從事造墓
    殯葬行業，見販售靈骨塔有利可圖，明知臺北縣八里鄉○○
    里○段渡船頭小段207 、208 、209 、604-2 等地號土地，
    係臺灣省政府於59年11月30日頒布實施「林口特定區計畫」
    所畫定之「觀音山區域公園」之範圍內，嗣79年3 月16日發
    布實施之「變更林口特定區計畫」將上開土地變更為「保護
    區」，禁止任意開發，竟未經主管機關同意，自72年間起，
    至83年間止，在上開地號土地上，陸續興建「明園大佛寺」
    大型建築（含RC造地上三層2 棟、地下一層地上二層1 棟、
    地上二層1 棟、地上一層2 棟），於其內設祿位堂（即靈骨
    塔位）對外販售並自任管理人，至85年5 間「明園大佛寺」
    因遭八里鄉公所建設課違建查報員查報為實質違建，並提報
    臺灣省政府住宅及都市發展局（以下簡稱住都局，省政府精
    簡後其業務由內政部營建署市鄉規劃局承辦）於同年6 月間
    行文臺北縣政府工程隊排定日期拆除，庚○○旋向住都局提
    出「明園大佛寺」之寺廟登記文件，請求暫緩拆除，惟經該
    局以林口特定區都市計畫於59年11月30日發布實施，庚○○
    檢附之「明園大佛寺」寺廟登記係82年由臺北縣政府核發，
    無法證明該寺係都市計畫公布前之寺廟，應提出都市計畫發
    布實施前已核准之寺廟登記文件申請補辦建築執照，否則仍
    需依法拆除。庚○○為使明園取得合法建築執照免遭拆除，
    明知「明園大佛寺」係新建之建築，並非於59年11月30 日
    林口特定區都市計畫發布前即已存在之建物，竟以人情請託
    不知情之親友陳文佑、丙○○、陳進祥、壬○○、鄭澤勞、
    丁○○、林盛發、林雲、徐雪嬌等9 人書立證明名冊，證明
    「明園大佛寺」「於55年間就在現址：八里鄉米倉村8 鄰牛
    寮埔1 號設寺奉拜釋迦佛祖訖（迄）今」，「都市計劃發佈
    前即已存在」，並於85年12月4 日，提出該證明名冊及牛寮
    埔1 號房屋之門牌證明書（該門牌係於42年11月15日改編定
    ），向八里鄉公所民政課承辦課員乙○○申請證明書，乙○○明知其有查核之義務，竟未向上開名冊中之證明人查證或
    為其他調查，即在同日於其職務上製作之85年12月4 日北縣
    八民字第17932 號臺北縣八里鄉公所函中記載「…經查訪證
    人所指，貴寺在都「在」（按應為「市」）計劃發布前即已
    拜釋迦佛祖屬實，請查照。」等不實事項後，交付庚○○，
    庚○○則基於概括犯意，委請不知情之跑照掮客莊國男（已
    成年）持向住都局行使而申請建築執照補發，足生損害於住
    都局核發建照之正確性。其後因該證明書遭住都局以內容空
    洞不足以證明「明園大佛寺」在都市計畫前即已存在而要求
    補正，庚○○即再次於85年12月13日前往八里鄉公所，向乙○○要求更改前開公函內容，經乙○○表示該公文已經鄉長
    辛○核章發出不能再更改，庚○○乃轉而要求辛○協助，辛○明知「明園大佛寺」建物係屬新建，並非在都市計劃發布
    前即已存在，並經乙○○向其說明如開立「明園大佛寺」於
    都市計劃前即已存在之公文，將誤導他人使「明園大佛寺」
    免於拆除後，竟為圖庚○○及「明園大佛寺」之不法利益，
    違背法令，逕行將前開公函原稿內容「貴寺在都市計劃發布
    前即已『拜釋迦佛祖』屬實」，修改為「貴寺在都市計劃發
    布前即已『存在』屬實」，再交由乙○○以同一文號（發文
    日期則更改為85年12月13日）繕印發文，交付庚○○，由庚○○基於同前概括犯意，委由莊國男持向住都局行使，申請
    補發建照，使住都局誤以為「明園大佛寺」確於都市計畫發
    布前即已存在，而核發庚○○「明園大佛寺」之合法建築執
    照，使該寺免遭拆除，庚○○並得以每個數千元至10餘萬元
    不等之價格，販賣「明園大佛寺」內之祿位堂牟利，共獲得
    近2 億之龐大不法利益。嗣經法務部調查局航業海員調查處
    循線查獲。
二、案經法務部調查局航業海員調查處移送台灣士林地方法院檢
    察署檢察官偵查起訴。
    理  由
甲、證據能力部分
    按被告以外之人於審判外之陳述，雖不符刑事訴訟法第159
    條之1 至159 條之4 之規定，而經當事人於審判程序同意作
    為證據，法院審酌該言詞陳述或書面陳述作成時之情況，認
    為適當者，亦得為證據。當事人、代理人或辯護人於法院調
    查證據時，知有同法第159 條第1 項不得為證據之情形，而
    未於言詞辯論終結前聲明異議者，視為有前項之同意，刑事
    訴訟法第159 條之5 第1 項、第2 項規定甚明。證人陳進祥
    於法務部調查局航業海員調查處調查時之陳述，雖不符合刑
    事訴訟法第159 條之1 至159 條之4 之規定，惟被告及辯護
    人經本院提示陳進祥之筆錄內容，均未對其證言之證據能力
    有所爭執，應視為同意以其證言作為證據，合先敘明。
乙、實體部分
一、訊據被告辛○、乙○○、庚○○等3 人均否認犯行，被告辛○辯稱：聲請人庚○○之意思是要八里鄉公所出具「明園大
    佛寺」於都市計劃前即已存在之證明，伊看乙○○之公文原
    稿亦是寫「存在屬實」，故伊只是回復聲請人之意思，將公
    文「拜釋迦佛祖屬實」改為「存在屬實」，且這類之公文由
    課長即可決行云云。被告乙○○辯稱：伊承辦庚○○之聲請
    案時，曾打電話給證明書上之名義人之一即村長陳進祥查證
    ，陳進祥稱確為其親自蓋章，並知道證明書之內容。且因伊
    剛承辦業務未久，不曾處理過人民此類之聲請案件，乃請教
    課長辰○○，辰○○說如果寫「存在」是證明現在「明園大
    佛寺」的規模從以前都市計劃前就存在，但「明園大佛寺」
    之建物大部分是新建的，所以改成「拜釋迦佛祖屬實」。嗣
    庚○○來找伊說要改為「存在屬實」，伊說已經經鄉長批示
    發文不能改，嗣由鄉長辛○自己改，因伊對公文流程不熟，
    所以才用同樣之文號發文云云。被告庚○○辯稱：「明園大
    佛寺」之現址於都市計劃前確已存在小廟，祭祀神明，嗣伊
    將小廟拆除，改建為現今之建築。伊當初聲請之意旨是要八
    里鄉公所出具「明園大佛寺」於都市計劃發布前即已存在屬
    實之證明，用來申請補發建照，嗣公所之公文記載「拜釋迦
    佛祖屬實」，遭住都局退件，伊才去找乙○○、辛○更改公
    文云云。經查：
    (一)臺北縣八里鄉○○里○段渡船頭小段207 、208 、209 、
      604-2 等地號土地，係臺灣省政府於59年11月30日頒布實
      施「林口特定區計畫」所畫定之「觀音山區域公園」之範
      圍內，嗣79年3 月16日發布實施之「變更林口特定區計畫
      」將上開土地變更為「保護區」，禁止任意開發，嗣被告
      庚○○在上開地號土地上，陸續興建「明園大佛寺」大型
      建築（含RC造地上三層2 棟、地下一層地上二層1 棟、地
      上二層1 棟、地上一層2 棟），並自任管理人。嗣85年間
      明園因遭八里鄉公所建設課違建查報員查報為實質違建，
      並提報住都局行文臺北縣政府工程隊排定日期拆除，庚○○乃向住都局提出「明園大佛寺」之寺廟登記文件，請求
      暫緩拆除，惟經該局以林口特定區都市計畫於59年11月30
      日發布實施，庚○○檢附之「明園大佛寺」寺廟登記證係
      82年由臺北縣政府核發，無法證明該寺係都市計畫公布前
      之寺廟，應提出都市計畫發布實施前已核准之寺廟登記文
      件申請補辦建築執照，否則仍需依法拆除。庚○○為使明
      園取得合法建照免於被拆除，乃請託親友陳文佑、丙○○
      、陳進祥、壬○○、鄭澤勞、丁○○、林盛發、林雲、徐
      雪嬌等9 人書立證明書，證明「明園大佛寺」「於55年間
      就在現址：八里鄉米倉村8 鄰牛寮埔1 號設寺奉拜釋迦佛
      祖訖（迄）今」，「都市計劃發佈前即已存在」，並於85
      年12月4 日，提出該證明名冊及牛寮埔1 號房屋之門牌證
      明書（該門牌係於42年11月15日改編定），向八里鄉公所
      民政課承辦課員乙○○申請證明書，嗣乙○○在同日於其
      職務上製作之85年12月4 日北縣八民字第17932 號臺北縣
      八里鄉公所函中記載「…經查訪證人所指，貴寺在都在（
      按應為「市」）計劃發布前即已拜釋迦佛祖屬實，請查照
      。」，交由庚○○委請跑照掮客莊國男持以向住都局申請
      建照補發。其後因該證明書遭住都局以內容空洞不足以證
      明「明園大佛寺」在都市計畫前即已存在而要求補正，庚○○即於85年12月13日再次向乙○○要求更正前開證明函
      內容，經乙○○表示該公文已經鄉長辛○核章發出不能再
      更改，庚○○乃轉而要求辛○協助，辛○乃逕行將前開證
      明函原稿內容修改為「貴寺在都市計劃發布前即已『存在
      』屬實」，再交由乙○○以同一文號（發文日期則更改為
      85年12月13日）繕印發交庚○○再委由莊國男持向住都局
      申請補發建照等情，為被告等3 人所自承，並有59年11月
      林口特定區計畫、78年7 月變更林口特定區計畫、臺北縣
      八里鄉公所違章建築查報單、住都局85年6 月14日八五住
      都管字第047829號、048278號函、85年6 月28日八五住都
      管字第051940號函、八里鄉公所服務台受理人民服務申請
      卡、申請證明書、門牌證明書、臺北縣八里鄉公所85年12
      月4 日北縣八民字第17932 號函、85年12月13日同號函及
      函稿等在卷可稽（附本院證物袋內政部營建睪市鄉規劃局
      函送資料、90年度偵字第2870號卷第74至79頁、88年度偵
      字第11596 號卷第13至19頁、88年度聲字第1475號卷第56
      頁）。
    (二)又現今規模之「明園大佛寺」建物，係被告庚○○自72年
      間起，至83年間止陸續建築等情，亦據被告庚○○供述甚
      明（見90年度偵字第2870號卷第63、205 頁、本院卷三第
      185 頁），故現今「明園大佛寺」之建物於59年11月30日
      林口都市計畫實施前尚未存在，殆無疑問。雖被告庚○○
      復以：「明園大佛寺」之現址於59年11月30日之前已有小
      廟存在，並有祭拜之事實，嗣後伊將該小廟拆除，改建為
      現今之建築，故「明園大佛寺」並非新建，而係原有之小
      廟改建云云置辯。惟查：
      1.經行政院農業委員會農林航空測量所（以下簡稱航測所
        ）現場勘查及放大航空照片判釋結果，「明園大佛寺」
        地區在83年有建物存在，至於67年、75年並未發現有建
        物存在，有該所88年12月10日88農測調字第2709號函及
        航測圖可按（附90年度偵字第2870號案件證物袋證29、
        88 年 度偵字第11596 號卷第68至70頁）。雖證人即原
        審查本件寺廟是否應拆除之原住都局承辦人員甲○○證
        稱：（72年之）航照圖能證明72年之前（該處建物）存
        在，航照圖的業務屬於課長楊吉信的主管範圍等語（本
        院卷二第142 頁），而楊吉信於審核原案時亦加註意見
        稱「72年航測圖上有該寺廟建物」等語（見88年度偵字
        第11596 號卷第178 頁），另成功大學製作之72年航測
        圖上於現今「明園大佛寺」區域有疑似建物存在，亦有
        航測圖在卷可按（90年度偵字第2870號卷第84頁）。而
        被告庚○○自承其自72年間起即陸續興建今日之「明園
        大佛寺」建築，故72年間「明園大佛寺」現址已存在建
        物，非無可能。是就「明園大佛寺」之現址於72或76年
        之前是否有建物存在，航測所之判釋與成功大學之航測
        圖顯示不同之結果，孰為正確，尚有疑問，惟依航測所
        現場勘查及放大航空照片判釋結果，「明園大佛寺」地
        區在67年間既未發現有建物存在，是該址於59年11月30
        日林口都市計畫實施前並未有建築存在，殆無疑問。
      2.被告庚○○雖提出「承認書」、「證明書」、「陳情書
        」各1 件（附本院卷一第100 至102 頁），主張戊○○
        於32年間曾將其所有之台北縣八里鄉○○村○○里段渡
        船頭206 、207 、208 、209 、210 、211 、604 、
        606 等多筆土地托由徐火明承耕，徐火明死亡後，同意
        由其子徐吉宗及女婿張再生（按即被告庚○○之父）承
        受，承租人均代為看守土地所有人祖墓（祠堂）及繳納
        田賦，故本件土地上本就有祭祀之祠堂云云。惟查，證
        人即戊○○之子己○○證稱：「承認書」上之筆跡應該
        不是我父親的等語（本院卷二第178 頁），故「承認書
        」是否確為立書人戊○○所書立，甚有疑問。再證人巳
        ○○雖證稱：「陳情書」及「證明書」是其書寫等語，
        惟據其所稱書寫上開文件之過程為：庚○○他爸爸張再
        生拿來給我代寫，我寫了2 張，1 張是陳情書，1 張是
        證明書。當時寫這些文件的時候，沒有去看過張德勝和
        子○○，村長張德勝我不認識，是我寫完之後，張再生
        拿去村長那邊蓋章。（問：證明書第4 行上面為何用括
        號有寫祠堂二字？）因我寫好張再生要拿去給村長蓋章
        時候，張再生說墓的旁邊有一個佛堂，所以就括號寫祠
        堂二字。後來我有把這些文件、陳情書送到台北地院民
        事執行處，後來土地拍賣的狀況我不知道。二張文件不
        是同一天書寫，但是隔幾天我忘記了，這二張都是張再
        生一個人來請我寫的，他是獨自來找我，他是不同天來
        找我的，相隔不到1 個月。內容都是張再生跟我說的。
        寫字沒有到他們所述的土地現場看過，只是照他說的來
        寫。證明人在文件上簽名時，我沒有在場，蓋章的時候
        我也沒有在場，寫完就交給張再生。我沒有當場看到徐
        吉宗在我寫的陳情書上面簽名等語（本院卷二第186 至
        188 頁）。是據證人巳○○所述，其代書「陳情書」、
        「證明書」時，僅根據張再生片面之口述記錄，並未至
        現場察看土地實際使用之情形，亦未與立書人子○○、
        徐吉宗等人確認文書之內容或當場見證子○○、徐吉宗
        等人之簽名蓋章，要難遽認該等文書之內容確為立書人
        之本意。參以證人即「證明書」之名義人子○○證稱：
        我不認識字，沒有印象看過證明書，不知道張再生、徐
        吉宗當時有無在訴訟或管理戊○○的土地等語（本院卷
        二第184 頁），要難認子○○確曾開立上開證明書。再
        證人己○○亦證稱：祖墳附近並沒有林姓家族的宗祠，
        沒有看到有人替我們管理祖墳等語（本院卷二第176 、
        178 頁），故「證明書」之內容顯然與真實情況不同。
        是本件並無證據證明「承認書」、「證明書」、「陳情
        書」所載台北縣八里鄉○○村○○里段渡船頭206 、
        207 、208 、209 、210 、211 、604 、606 等多筆土
        地上有戊○○之祖墓或祠堂等情，係屬事實。
      3.退步言之，即認上開「承認書」、「證明書」、「陳情
        書」等所載上情為真，惟所謂「祖墓」或「祠堂」者，
        究屬林家私有財產，即使有祭祀，亦係由林家子孫為之
        ，尚非供一般大眾祭拜之廟宇可比，此觀之上開「承認
        書」、「證明書」、「陳情書」所載祖墓（祠堂）由承
        租人「看守」等語，可知該等祖墓、祠堂係林家私有，
        並非供不特人參拜甚明。參以證人己○○證稱：祖墳附
        近沒有我們家族所蓋室內祠堂有祭拜神明、佛祖之類的
        ，也沒有任何寺廟。從我20幾歲起，約4 、50年的時候
        ，每年都去掃墓，直到現在。看到的情況是雜草等語（
        本院卷二第175 至177 頁），益足見林家祖墳區域並無
        被告庚○○所稱之供不特定人祭祀之廟宇存在。
      4.另證人壬○○（12年5 月7 日出生）雖證稱：我是本地
        人，在我還沒有當新娘前，就有一間在拜拜的地方，位
        置大概是在田中間等語（本院卷三第5 、6 頁）。惟其
        復稱：那個拜拜的地方已經被機器剷掉，我忘記那個地
        方現在在那裡等語（本院卷三第10頁），是要難確認證
        人壬○○所稱之「拜拜的地方」係位於現今「明園大佛
        寺」之現址。再據證人壬○○稱：拜拜的地方是拜什麼
        我不知道，我沒進去拜過。那個廟是俊卿（按即戊○○
        之兄、己○○之伯父）他們蓋的，俊卿的地讓庚○○的
        祖父耕作，後來才賣給他們，讓他們耕作的時候有約定
        俊卿的祖墳及佛堂不可以毀掉，我所說的佛堂就是剛剛
        我說拜拜的地方等語（本院卷三第10、11頁）。是依證
        人壬○○所言，其所稱之「拜拜的地方」即係戊○○、
        林俊卿等私人之祖墳及祠堂，並非供一般人拜拜的廟宇
        ，均同前述。
      5.再證人卯○及其子寅○○於本院審理時雖均證稱其等以
        前居住之台北縣八里鄉牛寮埔1 號附近有拜拜的地方，
        寅○○並稱現今「明園大佛寺」即是當日之小廟改建云
        云。惟細繹其等證詞，卯○證稱：我之前住在台北縣八
        里鄉牛寮埔1 號時，附近有拜拜的地方，但很少人去拜
        拜，有一間拜土地公，那是放在地上的那種，另外有一
        間比較大間的，我以前沒有進去過大間的那間，只有路
        過，偶而用手默拜一下。從台北縣八里鄉牛寮埔1 號走
        到大間的廟走路約4 、5 分鐘云云（本院卷三第14、15
        頁）。寅○○則證稱：明園大佛寺以前是像家庭那種的
        寺廟，以前小孩子的時候常常進去玩，那是一間像我們
        住家這麼大的寺廟，約十幾坪，拜什麼我忘了。是在我
        唸國小以前就有了，到了我搬到渡船頭之前就已經在慢
        慢的改建了。小的寺廟跟我當時住的台北縣八里鄉牛寮
        埔1 號隔壁而已，隔一塊小巷子，約13法庭的長度（經
        測量後為11公尺）。很近，在外面講話都聽的到，裡面
        拜什麼我不知道云云（本院卷三第62至65頁）。是卯○
        與寅○○父子一稱自其等住處台北縣八里鄉牛寮埔1 號
        步行至該廟需4 、5 分鐘，一稱該廟與其住處僅相隔一
        條巷子，聲可相聞，所述顯相歧異。再寅○○於88年8
        月2 日於法務部調查局航業海員調查處調查時證稱：我
        祖父輩在民國初年左右即在該地設籍定居，直到62年間
        我們才從牛寮埔1 號搬到渡船頭19之1 號。我祖父輩定
        居當時建築物的構造係一樓石頭屋上面覆蓋茅草，是一
        般民房並非寺廟建築，周圍也沒有鄰居房舍係一獨立住
        屋。62年我們搬離牛寮埔1 號時明園尚未興建，直到過
        了2 、3 年後我們才聽說有人要在當址興建寺廟。62年
        我們搬離牛寮埔1 號時，當址確實是我們石頭住家，並
        非是明園大佛寺，也無任何寺廟等語（見88年度聲字第
        1475號卷第10頁反面至11頁反面）。又上開筆錄係法務
        部調查局航業海員調查處調查員午○○依寅○○陳述之
        意思為記載，寅○○當時係回答那邊沒有任何寺廟等情
        ，業據證人午○○證述明確（本院卷三第69至70頁）。
        加以證人寅○○於本院作證時亦稱：調查員和我作筆錄
        時，我把我知道的都告訴調查員，我當時說我搬離台北
        縣八里鄉牛寮埔1 號時，明園大佛寺還沒有興建，是實
        在等語（本院卷三第62頁）。是證人寅○○於本院審理
        時稱其遷離牛寮埔1 號時該處有一寺廟，及其遷離之前
        該寺廟已逐漸改建中云云，與其於88年8 月2 日調查時
        所稱當時該處並無廟宇、遷離後2 、3 年才聽說要蓋明
        園大佛寺等語，明顯相左，其於本院審理時之證言可信
        度自值懷疑，且其所述廟宇之情形亦與其父卯○證詞歧
        異，其等所稱「明園大佛寺」現址於62年之前曾有廟宇
        等證言，尚難採信。
      6.再查，82年12月27日「明園大佛寺」為寺廟登記，登記
        之所在地為八里鄉米倉村7 鄰米倉13-1號，建立時間為
        70年。嗣被告庚○○於85年6 月11日，以原申請時寺廟
        登記時繕寫錯誤，申請將寺廟地址變更登記為米倉村8
        鄰牛寮埔1 號，有寺廟登記證、寺廟登記表、寺廟變動
        登記表等可按（88年度偵字第11596 號卷第130 至132
        頁）。是被告庚○○係將「明園大佛寺」之寺址登記於
        米倉13之1 號，迄該寺遭查報違建及住都局令其提出都
        市計畫發布實施前已核准之寺廟登記文件申請補辦建築
        執照後，始更改為牛寮埔1 號。而證人即米倉13之1 號
        房屋住戶丑○○證稱：我現在住的米倉13-1房子走到明
        園大佛寺約要1 、20分鐘等語（本院卷三第67頁）。證
        人卯○亦證稱：丑○○住的地方和牛寮埔1 號走路約10
        多分鐘，這2 處所中間沒有建屋、也沒有店家，沒有任
        何建築物，都是山，我走路要15分鐘等語（本院卷三第
        16頁）。另被告庚○○亦供承：牛寮埔1 號和米倉13之
        1 號相距1 個山頭，走路的話繞一圈約有2 公里，如果
        直接跨越山頭的話約幾百公尺等語（本院卷三第180 頁
        ）。可知牛寮埔1 號與米倉13之1 號間，相隔1 個山頭
        ，距離非近，被告庚○○又係世居米倉村之人，並曾任
        米倉村村長，對該處環境甚為熟悉，其竟稱係因錯誤而
        將「明園大佛寺」之地址登記為米倉13之1 號，顯與常
        情相悖，其更改「明園大佛寺」之地址，應係另有原因
        。查被告庚○○聲請更改「明園大佛寺」之寺址之時間
        係85年6 月11日，恰在「明園大佛寺」因遭八里鄉公所
        建設課違建查報員查報為實質違建，及住都局於85年6
        月間函知庚○○其檢附之寺廟登記證係82年由臺北縣政
        府核發，無法證明「明園大佛寺」係都市計畫公布前之
        寺廟，令其提出都市計畫發布實施前已核准之寺廟登記
        文件申請補辦建築執照，否則仍需依法拆除之後。而米
        倉13之1 號之門牌係由房屋所有人丑○○申請，經台北
        縣八里鄉戶政事務所於84年10月16日編定該門牌，有勘
        編門牌報告表、編釘門牌申請書、房屋照片影本、切結
        書、台北縣八里鄉戶政事務所門牌證明書在卷可按（本
        院卷二第158 至163 頁）。另牛寮埔1 號係於42年11月
        15 日 改編門牌，亦有台北縣八里鄉戶政事務所門牌證
        明書附卷足稽（90年度偵字第2870號卷第92頁）。可知
        被告庚○○係因米倉13之1 號之門牌於84年間始編定，
        為證明「明園大佛寺」於59年林口都市計畫前即已存在
        ，始將寺址由米倉13之1 號改為牛寮埔1 號。復參諸證
        人卯○證稱：庚○○說我之前住牛寮埔那邊，所以拜託
        我請領證明申請水電，讓廟裡拜拜的人可以洗手洗臉等
        語（本院卷三第13頁），益足見「明園大佛寺」地址登
        記為牛寮埔1 號，僅係為了申請水電及證明寺廟於都市
        計畫前即已存在以便請辦建築執照，尚非該寺實際坐落
        於該門牌所在位置。是故，卯○、寅○○父子所稱於其
        舊住處牛寮埔1 號附近有寺廟云云，即使屬實，該等廟
        宇亦未必在現今「明園大佛寺」寺址。
      7.又證人癸○○證稱：56年左右，有和庚○○在八里鄉買
        土地，土地之前是戊○○他們的。上面有戊○○祖先的
        古墓，古墓的土地是在庚○○管理的範圍。（問：土地
        上有無寺廟或是拜拜的地方？）有一間小小間，我沒有
        進去看過。古墓在拜拜的地方下面一點。拜拜的地方是
        庚○○管理的土地範圍（本院卷二第191 、192 頁）。
        證人丁○○亦證稱：明園大佛寺興建前原地有一個鄉下
        的小廟，那間廟從我小時候就有了，從我家走路到那邊
        有10多分鐘，我所說我小時，是指民國40幾年，我10多
        歲的事情，我是38年次的等語（本院卷三第74、75頁）
        。是證人癸○○、丁○○均稱在被告庚○○管理之土地
        或「明園大佛寺」原址有一拜拜的地方，惟其等均稱：
        不知小廟內祭拜什麼等語（本院卷二第192 頁、卷三第
        74頁），是其等就該「小廟」之性質如何，並無法提供
        證明。自證人癸○○所稱「拜拜的地方」在戊○○家古
        墓上面一點等語觀之，極可能係林家私人祭祀處所，尚
        無法證明該處原有供大眾參拜之廟宇存在。
      8.綜上，依航測所勘查及判釋結果，「明園大佛寺」地區
        在67年時並未發現有建物，又查無其他證據證明該處於
        59年林口都市計畫實施前有供大眾膜拜之廟宇，應認「
        明園大佛寺」係一新建之建物，並非由原廟宇增建或改
        建而來。
    (三)「明園大佛寺」之建築既非於59年11月30日林口都市計畫
      前已經存在或係由原有廟宇改建而來，則被告乙○○於其
      職務上製作之85年12月4 日北縣八民字第17932 號臺北縣
      八里鄉公所函中記載「貴寺在都「在」（按應為「市」）
      計劃發布前即已拜釋迦佛祖屬實」等語，顯有不實。雖被
      告乙○○辯稱曾以電話向證明「明園大佛寺」於都市計畫
      發布前即已存在之證明人之一陳進祥查證云云，惟上情業
      經證人陳進祥否認，稱：（問：八里鄉公所民政課乙○○
      先生有無在85年12月4 日當天或這個日期之後，以電話或
      本人親自向你查證此事？）都沒有等語（88年度偵字第
      11596 號卷第25頁反面），故被告乙○○所辯，尚難採信
      。是被告乙○○既未以任何方式向證明人或其他當地居民
      查證，即逕出具公函稱：「經查訪證人所指，貴寺在都「
      在」（按應為「市」）計劃發布前即已拜釋迦佛祖屬實」
      ，要屬登載不實。雖被告乙○○復以其於案發前剛接辦業
      務未久不熟悉處理程序云云置辯。惟查，被告乙○○雖自
      85年8 月12日起始主管八里鄉公所有關宗教之業務，有八
      里鄉公所94年3 月14日北縣八人字第0940003605號函所附
      之經辦業務明細附卷可按（本院卷二第286 、288 頁），
      但其自83年7 月1 日起即擔任八里鄉公所之課員，有被告
      乙○○之簡歷表可稽（本院卷二第287 頁），是其於案發
      時已擔任公務員2 年，時間並非甚短，其對身為鄉公所基
      層公務員就主管業務有查核及據實製作公文之義務，應知
      之甚明，且其對聲請人庚○○將持其製作之公文書作為避
      免違建拆除之依據一節，亦有明知，竟未經查證即在公所
      函文上記載「經查訪證人所指」，顯然有違公務員誠實登
      載公文之義務，要難謂其得不負公文書登載不實之責任。
    (四)再「明園大佛寺」非於59年11月30日林口都市計畫前已經
      存在，已如前述，故被告辛○於85年12月13日於公文函稿
      將「貴寺在都市計劃發布前即已『拜釋迦佛祖』屬實」，
      改為「貴寺在都市計劃發布前即已『存在』屬實」，再交
      由乙○○繕印發文，公函內容亦係不實，自不待言。且乙○○以證人身分結證稱：鄉長辛○說申請人說要寫存在屬
      實，與祭拜釋迦牟尼屬實有何差別，我回答鄉長，因為我
      們本來以為（這張函）用作暫緩拆除用，（寫存在屬實）
      如果拿去給拆除大隊看的話，會誤導成以前的規模和現在
      一樣大，所以課長第一次作公文的時候建議把存在屬實改
      成祭拜釋迦牟尼屬實等語（本院卷三第109 頁）。是李春
      被告辛○於更改函稿令乙○○發文前，乙○○既已向其表
      示「明園大佛寺」之建築並非於都市計畫前即已存在今日
      規模，如出具證明將誤導他人使該建築免於拆除，被告辛○又係世居於八里，對「明園大佛寺」之興建時間應知之
      甚稔，竟仍不加斟酌，逕行依被告庚○○之意思更改函文
      ，其有圖利庚○○及「明園大佛寺」之意思甚明。
    (五)依臺北縣八里鄉公所分層負責辦事明細表，包含寺廟管理
      等民俗業務，雖由民政課主管，由承辦人擬辦，課長核辦
      （參見本院卷一第123 頁）。惟依該分層負責辦事明細表
      對鄉長之職掌係規定，鄉長綜理鄉政，並指揮監督所屬機
      構及職員，其受上級機關之委任，並得監督鄉內所屬機構
      及職員（見本院卷一第108 頁）。是鄉長既綜理鄉政，對
      鄉公所之所有業務及人員自均有監督之責。參以被告辛○
      供稱：如果應由下面的主管決行之公文而未決行，送上來
      給我，不論是否是我應決行的，我都會批示等語（本院卷
      一第43頁）。當時我不知道，現在我才知道，本案這類的
      公文是課長就可以決行，但課長已經送上來，我就批示等
      語（本院卷一第44頁）。另本件發文之函稿確經被告辛○
      批示，亦有函稿附卷可稽（88年度偵字第11596 號卷第14
      頁），可知即使依上開分層負責辦事明細表應由下級課長
      決行之事項，鄉長即被告辛○亦有裁示或變更之權，觀之
      本件雖經被告乙○○發文後，仍由被告辛○更改函文內容
      重新發文益明。是本件有關寺廟函文之發給，要屬被告辛○監督之業務，殆無疑問。
    (六)據上，被告等所辯各節，均係卸責之詞，不足採信。本件
      事證明確，被告等犯行堪以認定，應依法論科。
二、被告辛○行為後，貪污治罪條例第6 條於90年11月7 日修正
    公布，修正前該條第1 項第4 款規定，對於主管或監督之事
    務，直接或間接圖私人不法之利益者，處5 年以上有期徒刑
    ，得併科新台幣3,000萬元以下罰金。修正後該條第1 項第4
    款則為：對於主管或監督之事務，明知違背法令，直接或間
    接圖自己或其他私人不法利益，因而獲得利益者，處5 年以
    上有期徒刑，得併科新台幣3,000 萬元以下罰金。被告辛○
    明知其於公文書有據實登載之義務，且「明園大佛寺」於都
    市計畫前並不存在，竟於其監督寺廟事務時，違背法令於函
    稿上更改該寺於都市計畫前即已「存在屬實」，並令被告乙○○發文，而圖庚○○、「明園大佛寺」之不法利益，核其
    所為，均該當修正前、後貪污治罪條例第6 條第1 項第4款
    之公務員圖利罪之構成要件，而修正前後該款之刑度相同，
    依從新從輕原則，應適用裁判時之新法處斷。核被告辛○所
    為，係犯刑法第213 條之公務員登載不實罪、修正後貪污治
    罪條例第6 條第1 項第4 款之公務員圖利罪，其所犯上開2
    罪間有方法結果之牽連關係，應依刑法第55條從一重之公務
    員圖利罪處斷。被告乙○○則係犯刑法第213 條之公務員登
    載不實罪。公訴意旨雖認被告乙○○就被告辛○更改後之函
    稿再為發文部分，亦成立公務員登載不實罪，及被告乙○○
    並與辛○共犯公務員圖利罪等語，惟查，被告乙○○係於被
    告辛○更改函稿後依稿發文，且被告辛○於行政層級上係屬
    被告乙○○之上級長官，被告乙○○依其指示發文，要屬行
    政上之服從行為，尚難認被告乙○○有何登載不實之犯意。
    再被告庚○○聲請時所提出之由陳文佑等9 人具名之證明名
    冊，其證明內容即為「明園大佛寺」「於55年間就在現址八
    里鄉米倉村8 鄰牛寮埔1 號設寺奉拜釋迦佛祖訖（迄）今」
    ，核該證明書之內容要屬私文書，被告乙○○身為有查核義
    務之公務員，未加查證即於公函為「經查訪證人所指」之記
    載，雖有不實，惟被告乙○○係因相信上開私文書之證明內
    容，在無法確認「明園大佛寺」於都市計畫公布前即已存在
    之前提下，在公文為「貴寺在都「在」（按應為「市」）計
    劃發布前即已拜釋迦佛祖屬實」等與證明書內容相同之記載
    ，尚難謂有何圖利被告庚○○或他人之意圖，核與公務員圖
    利罪之要件尚有未合。是公訴意旨認被告乙○○依被告辛○
    更改後之函稿再為發文部分，亦成立公務員登載不實罪，及
    其與辛○共犯公務員圖利罪等語，均有未洽，惟公訴意旨就
    上開部分係與乙○○成罪部分有連續犯或牽連犯裁判上一罪
    之關係起訴，爰不另為無罪之諭知，附此敘明。另被告庚○○則係犯刑法第216 條、第213 條之行使公務員登載不實文
    書罪。被告庚○○利用不知情之掮客莊國男行使不實之公文
    書，要屬間接正犯。另其2 次行使行為，時間緊接，手法相
    同，且係犯構成要件相同之罪名，顯係基於概括犯意而為，
    應依連續犯之規定以一罪論，並依法加重其刑。爰審酌被告
    辛○身為鄉長，不知公正執法，竟故意於公文為不實記載，
    使轄內巨型違建取得建築執照而免於拆除，嚴重破壞林口特
    定區內之自然景觀，並使被告庚○○、「明園大佛寺」獲得
    龐大不法利益；被告乙○○身為基層公務員，而未善盡查核
    職責於公文為不實之登載；及被告庚○○興建違建在先，復
    情商親友開立證明書向鄉公所聲請出具不實之公文，以取得
    寺廟之建築執照販售祿位堂圖利，併被告等3 人犯罪之動機
    、目的、手段及品性、生活狀況、智識程度、犯後態度等一
    切情狀，分別量處如主文所示之刑。被告辛○犯貪污治罪條
    例之罪，宣告有期徒刑以上之刑，爰並依貪污治罪條例第17
    條之規定宣告褫奪公權5 年。末查，被告乙○○前未曾受任
    何有期徒刑以上刑之宣告，此有臺灣高等法院被告全國前案
    紀錄表1 份附卷可憑，此次因一時失慮偶罹犯行，其經此教
    訓，自當知所惕勉而無再犯之虞，本院綜核各情認上開所宣
    告之有期徒刑以暫不執行為適當，爰併予宣告緩刑3 年，以
    啟自新。
據上論斷，應依刑事訴訟法第299 條第1 項前段、貪污治罪條例
第6 條第1 項第4 款、第17條、刑法第11條前段、第2 條第1 項
前段、第56條、第216 條、第213 條、第55條、第37條第2 項、
第74條第1 款，判決如主文。
本案經檢察官薛嘉珩到庭執行職務
中    華    民    國    95    年    4     月    28    日
                  刑事第五庭審判長法  官  朱光仁
                                  法  官  蘇嫊娟
                                  法  官  彭洪媛
以上正本證明與原本無異。
如不服本判決，應於判決送達後10日內，向本院提出上訴狀。
                                  書記官  周霙蘭
中    華    民    國    95    年    5     月    5     日
附錄本案論罪科刑法條全文：
中華民國刑法第216條
行使第條至第條之文書者，依偽造、變造文書或登載不實
事項或使登載不實事項之規定處斷。
中華民國刑法第213條
公務員明知為不實之事項，而登載於職務上所掌之公文書，足以
生損害於公眾或他人者，處一年以上七年以下有期徒刑。
貪污治罪條例第6條
有下列行為之一者，處 5 年以上有期徒刑，得併科新臺幣 3 千
萬元以下罰金：
一  意圖得利，抑留不發職務上應發之財物者。
二  募集款項或徵用土地、財物，從中舞弊者。
三  竊取或侵占職務上持有之非公用私有器材、財物者。
四  對於主管或監督之事務，明知違背法令，直接或間接圖自己
    或其他私人不法利益，因而獲得利益者。
五  對於非主管或監督之事務，明知違背法令，利用職權機會或
    身分圖自己或其他私人不法利益，因而獲得利益者。
前項第 1 款至第 3 款之未遂犯罰之。


司法院資訊處製作；財團法人民間司法改革基金會備份。
